【裁判字號】    92,台上,3881
【裁判日期】    920717
【裁判案由】    違反貪污治罪條例
【裁判全文】
最高法院刑事判決                              九十二年度台上字第三八八一號
    上  訴  人  乙○○
                        送達代收人：詹慶堂律師
    選任辯護人  詹慶堂律師
    上  訴  人  甲○○
    選任辯護人  杜英達律師
                方文君律師
    上  訴  人  丙○○
    選任辯護人  陳煥生律師
右上訴人等因違反貪污治罪條例案件，不服台灣高等法院中華民國九十一年十二月四
日第二審判決（八十九年度上訴字第三五二四號，起訴案號：台灣板橋地方法院檢察
署八十八年度偵字第八二二九號），提起上訴，本院判決如左：
    主  文
原判決關於乙○○、甲○○、丙○○部分均撤銷，發回台灣高等法院。
    理  由
本件原判決認定：(一)上訴人乙○○於民國（下同）八十六年間擔任台北縣議會副議長
，負責監督及審核台北縣政府之預算編列及執行；上訴人甲○○於八十六、七年間擔
任蘆洲市市民代表會主席，負責監督審核蘆洲市公所之預算編列及執行；其等均為依
據法令從事於公務之人員。丙○○原為合安消防器材有限公司（下稱合安公司）總經
理，經營消防器材之買賣，為從事業務之人。(二)乙○○於八十六年十二月十日，以其
當時擔任台北縣議會副議長名義，書寫陳情書，向當時台北縣縣長尤清，申請撥放「
統籌款」，補助台北縣蘆洲地區設置消防設備，經縣長尤清核可，准補助蘆洲市公所
新台幣（以下同）一千二百八十萬元款項，台北縣政府旋於同年月二十三日以八六北
府財一字第四八三九九一號函示蘆洲市公所，「核定由八十七年度統籌款補助貴所辦
理配合村里巡守隊購置消防設備經費一千二百八十萬元，俟檢送合約及領據後撥付，
並請納入預算依法收支」。事為丙○○知悉，丙○○為爭得該筆大額交易，即透過乙
○○之妻舅王登家仲介，在台北縣蘆洲市○○路一五四號一樓之乙○○競選總部，向
乙○○請求幫助，乙○○感於其時參與台北縣議員選舉，選情熾熱，為爭取蘆洲市地
區選票，以獲得連任，擬以上開統籌款購置滅火器在蘆洲市地區懸掛，向民眾表明其
熱心公益，藉以爭取支持，並圖減少自己競選廣告之費用，適巧蘆洲市市民代表會主
席甲○○在場，因前揭統籌款補助購買滅火器，須透過蘆洲市公所函請蘆洲市市民代
表會審查同意，始得動用，而甲○○亦因債台高築，亟欲從本購置案中賺取高額傭金
，三人遂共同基於圖利之犯意聯絡，由乙○○授權甲○○，與丙○○代表合安公司洽
談，雙方口頭約定先以每支五百三十元價格購買滅火器一萬支，每支上面均噴漆記載
「台北縣議會副議長乙○○敬題」字樣，丙○○應於八十七年一月二十四日台北縣議
會議員選舉前交付，懸掛在蘆洲地區，配合乙○○之競選活動。合安公司遂自八十七
年一月四日至同月十日出貨滅火器共九千支，由乙○○競選總部辦公室之貨車前來載
運，存放在競選總部地下室，由乙○○之妻舅王登家簽收，再由王登家與甲○○指揮
工人懸掛於蘆洲市各里或發放予前來索討之不特定之蘆洲市民。(三)因前揭台北縣政府
八六北府財一字第四八三九九一號函示之統籌款，補助對象為「蘆洲市公所」，預算
係單一筆數，金額超過二百五十萬元，依「台北縣各鄉鎮市公所辦理營繕工程及購置
定製變賣財物招標注意事項」之規定，該筆一千二百八十萬元之統籌款，本應由蘆洲
市公所以公開招標之方式採購，然若以此方式為之，勢必無法避免其他利益團體之介
入，將難由合安公司標得上開採購案而互蒙其利。乙○○與甲○○遂共同於八十六年
十二月二十九日上午，至台北縣政府財政局，由乙○○以副議長身分，向當時之財政
局局長吳家良施壓，表示應更改函文內容，將補助對象更改為蘆洲市各里，且除正義
里補助二十萬元外，餘永康等各里均各補助三十六萬元，吳家良礙於乙○○身分，未
呈請新任縣長蘇貞昌批示，即擅自同意將函文修正為「本府原核定以統籌款補助貴所
辦理『配合村里巡守隊購置消防設備經費』，更正為『配合村里購置消防經費』。又
該項經費除補助正義里二十萬元外，餘永康等各里均各補助三十六萬元，總共經費一
千二百八十萬元，仍請檢附合約及領據後辦理撥付」，並由台北縣政府於八十七年一
月二日以八六北府財字第四九四六八一號函知蘆洲市公所，致每里補助金額均在五十
萬元以下，藉以規避前揭「台北縣各鄉鎮市公所辦理營繕工程及購置定製變賣財物招
標注意事項」，並明示各里補助金額，俾使人望文生義產生係直接補助蘆洲市各里之
錯覺，便利甲○○日後以蘆洲市市民代表會主席之權勢向蘆洲市公所施壓，使該筆統
籌補助款得以分割為每里在二百五十萬元以下，由各里各自進行比價或議價，圖利合
安公司能依比價議價方式取得上開採購案。八十七年三月一日，黃劍輝就任蘆洲市新
科市長後，甲○○即前往蘆洲市公所，透過蘆洲市公所行政祕書黃信鍾（已判決無罪
確定）之媒介，向市長黃劍輝溝通上開採購案，黃劍輝因甫上任，欠缺行政經驗，不
諳工程招標規定，為求府會和諧，批示「函請縣府釋明本案究由本所亦或由里辦公室
負責發包、驗收等事宜，再依規定辦理。」在台北縣政府函覆「……本案係補助貴所
納入預算辦理，請貴所本權責自行依規定酌處……」後，依文義產生錯覺，在其不知
內情下，批示「請各里依八十六北府財一字第四九四六八一號函之補助款項，依法辦
理購置消防器材設備，並請檢附合約及領據陳府辦理撥付」。(四)蘆洲市公所決定由各
里承包消防器材之採購後，八十七年五月間，甲○○即告知丙○○出具相關單據配合
，採購數量則增至一萬九千五百五十支，每支滅火器售價提高為六百五十元，中間差
額一百二十元作為甲○○傭金，丙○○即以合安公司名義製作每支價款為六百五十元
之估價單，並商請不知情之裕輝消防器材股份有限公司（以下簡稱裕輝公司）及裕銘
興業股份有限公司（以下簡稱裕銘興公司）分別出具每支單價七百元及六百九十元之
估價單，用以比價，並製作每支單價價款為六百五十元之契約書、收據等。同年六月
間，丙○○更與甲○○基於共同行使業務登載不實文書之犯意聯絡，明知未經驗收，
仍出具不實之驗收單，用以領取款項，足以影響台北縣政府對該統籌分配款核銷之審
核正確性。甲○○則利用其身為蘆洲市市民代表會主席之權勢，請託不知情之蘆洲市
里幹事長洪金票，將上開合約書、估價單轉交各里幹事，再由各里幹事持交各里里長
，要求其等簽名，同時，甲○○或以擬贈送滅火器、或以事後補足數量等語，致無承
包經驗之各里里長在上開文件上簽名，若有不從者，甲○○即以語氣不佳之催促方式
，致畏懼其權勢與黑道背景之里長勉強簽署相關文件。甲○○復在各里拍攝滅火器之
成果照片，連同上開契約書、估價單、驗收單、收據等，持交承辦該案之蘆洲市公所
民政課課員呂勝霦，作為核銷之用。其後丙○○雖有再陸續出貨，然尚有四千一百八
十支滅火器未掛，仍與甲○○共同基於填載不實會計憑證之犯意聯絡，於同年八月間
，由丙○○在蘆洲市○○○路○段四十八號辦公室，指示不知情之會計陳雅美填載內
容不實之會計憑證即發票，將該業務上不實之會計憑證，交予甲○○轉交呂勝霦持向
台北縣政府核銷。嗣台北縣政府依上開發票等憑據准予核撥款項後，甲○○及其不知
情之兄李良寬，旋即陸續催促各里里長前往領款，除得勝里外，其餘各里里長分別於
八十七年九月三日至十月二十七日間，至蘆洲市公所領取支票，並將所得款項一千二
百三十四萬七千五百元，交付予甲○○及李良寬。惟甲○○因自身需款孔急，於取得
上開款項後，僅交付丙○○一百三十萬元，並表示其中八十萬元係清償先前積欠丙○
○之私人債務，致丙○○實際僅取得價金五十萬元等情，因而撤銷第一審不當之科刑
判決，改判分別論處上訴人乙○○、甲○○、丙○○共同圖利罪刑，固非無見。
第按貪污治罪條例第六條第一項第四款之圖利罪，係以對於主管或監督之事務，明知
違背法令，直接或間接圖自己或其他私人不法利益，因而獲得利益者為其構成要件。
查本件原判決認定上訴人乙○○以台北縣議會副議長名義，申請撥放「統籌款」補助
台北縣蘆洲地區設置消防設備，因而取得補助款一千二百八十萬元，嗣上訴人等洽商
後決定以每支五百三十元價格購買一萬支，而合安公司自八十七年一月四日至十日出
貨滅火器共九千支，由上訴人甲○○指揮工人懸掛於各里，或發放予前來索討之市民
，繼又認定採購數量增至一萬九千五百五十支，嗣上訴人丙○○雖有再陸續出貨，然
尚有四千一百八十支滅火器未掛。足見本件購買之一萬九千五百五十支滅火器，僅餘
四千一百八十支未交貨及未懸掛，則本件上訴人等所得之不法利益究為若干？即待研
求，乃原判決遽認台北縣政府核撥之一千二百餘萬元均為上訴人等獲得之不法利益，
顯屬速斷。次查本件購買之滅火器，每支單價五百三十元，有無包括運費、安裝費用
在內，上訴人甲○○指示合安公司開具每支滅火器單價為六百五十元，其差額一百二
十元究為安裝等其他費用或係上訴人甲○○擅加之佣金，上訴人等有無偽造文書及填
載不實會計憑證犯行，亦有究明之必要，上訴人丙○○曾就此聲請傳訊證人李榮東、
李政賢、李國端，原審未依法調查，遽行判決，亦有依法應調查之證據未予調查之違
誤。又上訴人丙○○僅係提供滅火器之商人，其經銷求利原屬其正常之業務，本件係
由上訴人甲○○向其洽購滅火器，其依法定程序比價得標，交貨後其應得貨款一千二
百餘萬元實際僅得款五十萬元，並無利得，則上訴人丙○○如何與上訴人乙○○、甲
○○等共同謀議而有圖利犯行，自有詳加調查、明白審認之必要，原判決僅以「被告
丙○○出售公司產品有營業利益」遽認上訴人三人謀議合作，互為圖利，亦有可議。
上訴意旨，分別執以指摘原判決不當，非無理由，應認原判決關於上訴人乙○○、甲
○○、丙○○部分有發回更審之原因。
據上論結，應依刑事訴訟法第三百九十七條、第四百零一條，判決如主文。
中      華      民      國    九十二    年      七      月     十七     日
                              最高法院刑事第十一庭
                                  審判長法官  呂  潮  澤
                                        法官  白  文  漳
                                        法官  陳  世  雄
                                        法官  孫  增  同
                                        法官  林  開  任
      右正本證明與原本無異
                                              書  記  官
中      華      民      國    九十二    年      七      月    二十三    日
                                                                       Ｋ


司法院資訊處製作；財團法人民間司法改革基金會備份。
